【裁判字號】    99,家上,16
【裁判日期】    990526
【裁判案由】    離婚等
【裁判全文】
臺灣高等法院高雄分院民事判決          99年度家上字第16號
上  訴  人  乙○○
被 上 訴人  甲○○
上列當事人間離婚等事件，上訴人對於中華民國98年12月30日台
灣高雄地方法院98年度婚字第739號所為第一審判決，提起上訴，
本院於民國99年5月12日言詞辯論終結，判決如下：
    主  文
原判決第二項關於命上訴人給付超過新臺幣拾萬元部分廢棄。
上開廢棄部分被上訴人在第一審之訴駁回。
其餘上訴駁回。
第二審訴訟費用由上訴人負擔。
    事 實 及 理 由
一、被上訴人起訴主張：
  (一)兩造婚後不久，伊即發現上訴人情緒起伏不定，動輒因細故
    即毆打、辱罵，然伊顧及夫妻情分，且不願讓家人擔心，皆
    隱忍下來。詎料，自民國（下同）96年之後，上訴人對伊之
    毆打及辱罵有變本加厲之勢。
    1.96年3 月22日早晨5 點半，在兩造位於高雄縣鳳山市○○
      ○路150 巷28之2 號3 樓住處，上訴人認為伊未準時回家
      ，即以拳頭痛毆伊，致伊受有下巴瘀青、左耳後腫脹瘀青
      、左臀及左大腿外側疼痛、左手多處瘀青挫傷等傷害，有
      高雄市立民生醫院受理家庭暴力事件驗傷診斷書可稽。
    2.96年6 月20日晚上約8 點，在兩造上開住處，上訴人認為
      伊未準時回家，即以徒手毆打伊之右臉及左臉，致伊受有
      右上唇淺撕裂傷、左下唇淺撕裂傷等傷害，有高雄市立民
      生醫院受理家庭暴力事件驗傷診斷書可稽。
    3.97年5 月24日下午約7 時，在兩造上開住處，上訴人認為
      伊未準時回家，即徒手及持皮帶、衣架毆打伊，致伊受有
      雙側中背區共2 處瘀青（5 ×3 公分，2.5 ×2.5 公分）
      ，左大腿內側近膝部瘀青（12×4 公分）、左上臂側部瘀
      青（7 ×5 公分）、雙側大腿外側共2 處瘀青（15×5 公
      分、10×5 公分）等傷害，有高雄市立民生醫院受理家庭
      暴力事件驗傷診斷書、原審法院97年度家護抗字第108 號
      民事裁定、97年度審簡字第5263號刑事簡易判決、98年度
      簡上字第45號刑事判決可稽。
    4.另上訴人經常以三字經、五字經、其他污言穢語辱罵伊、
      傷害伊自尊，並控制伊日常生活，伊於96年6 月18日到97
      年5 月間有暗中對上訴人錄音存證，茲提出光碟1 片及錄
      音譯文1 份，從錄音譯文當中，上訴人動輒以「幹妳娘、
      幹妳祖母、幹妳娘雞巴、臭雞巴」等污穢言語辱罵伊，並
      有「幹妳娘，自從調去內科上班、幹妳娘三天兩頭他媽個
      B ，就為了這種事吵架、妳他媽的給我離開那個單位，聽
      到了沒有」、「幹妳娘，叫妳隨便找個地方，妳就給我待
      在那個地方」、「幹妳娘，妳不會先舖報紙? 幹妳娘老雞
      巴」、「我有答應妳嗎? 之前，我說過不准妳去聚餐，講
      過沒? 」、「妳媽個B ，妳是什麼東西啊！」、「妳找死
      是不是啊」、「以後妳爸叫妳出去，妳才可以出去」、「
      妳明天開始不准再給我去聚餐，有沒有問題」、「妳再雞
      雞巴巴，我就扁妳」、「我有沒有叫妳趕快回來，有沒有
      ，有沒有啊」、「妳又跑去哪裡了? 告訴我」、「需要換
      那麼久嗎，告訴我又去哪裡了? 」等語。
  (二)本件伊受上訴人不堪同居之虐待，且雙方婚姻已生破綻而無
    回復希望，亦即客觀上任何人倘處於伊同一境況，均將喪失
    維持婚姻之意欲至為灼然，本件既因上訴人之慣常毆打及辱
    罵伊之行為，致伊已無法忍受而請求離婚，伊精神上所受痛
    苦實難以言喻，爰依民法第1052條第1 項第3 款及第2 項規
    定請求判決離婚，並依民法第1056條第1 、2 項規定請求賠
    償新臺幣（下同）50萬元以資慰藉伊精神上之痛苦等語。並
    聲明：1 、請准被上訴人與上訴人離婚。2 、上訴人應給付
    被上訴人50萬元。3 、訴訟費用由上訴人負擔。
二、上訴人則以：96年3 月被上訴人和同事出去喝酒後，就失去
    音訊，凌晨2 、3 點伊到被上訴人同事家找到被上訴人，帶
    被上訴人回家後，被上訴人還繼續跟伊鬧，但是伊沒有理會
    ，伊6點 就要出門工作，被上訴人回來後借酒意跟伊鬧，伊
    把被上訴人推開，伊不知道被上訴人這些傷是否伊推開被上
    訴人造成的，還是被上訴人在外面喝酒就已經有這些傷了；
    伊不記得96年6 月20日有無與被上訴人發生爭執，96年3 月
    22日那件事情後，被上訴人變本加厲，晚上很晚才回家，伊
    經常口頭上責罵她，為何不正常一點，妳是醫護人員，經常
    喝酒，從事醫療行為不會發生事情嗎？97年5 月24日晚上，
    亦無毆打被上訴人；至於錄音光碟譯文之內容，係因被上訴
    人刻意晚歸，激怒伊，造成伊言語失控去辱罵被上訴人，被
    上訴人就是預謀要離婚等語資為抗辯。並聲明：被上訴人之
    訴駁回。
三、原審判決上訴人敗訴，上訴人不服，於本院聲明：(一)原判決
    廢棄。(二)被上訴人在第一審之訴駁回。(三)訴訟費用由被上訴
    人負擔。
    被上訴人答辯聲明：上訴駁回。
四、被上訴人主張兩造為夫妻，婚姻關係現仍存續中，業據提出
    戶籍謄本為證，且為上訴人所是認，堪信為真。被上訴人復
    主張上述遭上訴人毆打，辱罵等之事實，為上訴人所否認，
    並以上揭情詞置辯。經查：
  (一)被上訴人主張上訴人於96年3 月22日早晨5 點半，在兩造住
    處，因認為被上訴人未準時回家之細故，即以拳頭痛毆被上
    訴人，致被上訴人受有下巴瘀青、左耳後腫脹瘀青、左臀及
    左大腿外側疼痛、左手多處瘀青挫傷等傷害一情，業據提出
    高雄市立民生醫院受理家庭暴力事件驗傷診斷書1 紙為證，
    而上訴人辯稱：96年3 月被上訴人和同事出去喝酒後，就失
    去音訊，凌晨2 、3 點伊到她同事家找到她，帶她回家後，
    她還繼續跟伊罵，但是伊沒有理她，伊6 點就要出門工作，
    她回來後借酒意跟伊鬧，伊把她推開，伊不知道她這些傷是
    否伊推開她造成的，還是她在外面喝酒就已經有這些傷了云
    云（一審卷第58頁），惟參諸證人即被上訴人母親吳鍾滿招
    於原審到庭證稱：「96年3 月那次，打得很嚴重，被打的同
    一天我打電話給原告，沒有通，9 點才接通，我叫她去驗傷
    ，她說她已經去驗傷了，她說之前有被打。後來同年又打1
    次，也是很嚴重，97年被打之後就離家出走。」等語（一審
    卷第64頁），其雖未親眼見到被上訴人被毆打之經過，惟被
    上訴人與上訴人係夫妻關係，若非果有其事，焉會向其母親
    妄稱遭上訴人毆打？另證人即被上訴人同事楊雅茹亦於原審
    到庭證陳：「96年3 月份有1 天，應該是3 月21日，那天晚
    上下班我和原告去吃飯，約吃到10點多左右，原告跟我借電
    話，說她的電話放在醫院裡面沒有帶回來，說要打電話回家
    ，她打完電話之後就在哭，她說她很害怕，說她老公說她回
    家如果沒有對她怎樣的話就跟她姓，她表現得很害怕，我就
    覺得很奇怪，問她為何會這樣，她說她回去可能會被打，說
    可不可以住我家，我就先把她帶回我家，那時候原告用我的
    手機傳簡訊給被告，我就說用打的，但是原告說她不敢用講
    的，所以才傳簡訊跟她老公講說今天會住我家，然後那晚就
    住在我家，之後凌晨3 點多左右，她老公就一直打我的手機
    ，因為我在睡覺沒有接，然後就打我家裡面的電話，我的電
    話就一直響，然後被告傳簡訊說『如果甲○○不下去的話，
    我一輩子都不會原諒她』，然後看到簡訊之後，我就去找原
    告，說她先生傳簡訊給我，那時候原告也很緊張，我就跟原
    告說我帶你一起下去，跟你先生說不要生氣，可能就不會對
    你怎樣，然後我就帶原告下樓，我就跟被告說有事好好講，
    不要動手打她，被告有答應我，不會對她怎樣，後來我就讓
    原告跟被告回家，不知道是隔天或隔二天，我問原告有沒有
    怎麼樣，原告說怎麼可能沒有怎麼樣，說她回去就一直被罰
    跪，罰跪到天亮，還有用拳頭打她。」等語（一審卷第75頁
    ），則上訴人係於凌晨，親自前往證人楊雅茹住處帶被上訴
    人回家，且上訴人不否認上開驗傷診斷書之真正，而依被上
    訴人所受上開傷勢觀之，在下巴、左手等處均有瘀青，若係
    在回家之前造成，上訴人豈有未發現之理？足見上訴人辯稱
    ：伊不知道被上訴人這些傷是否伊推開她造成的，還是她在
    外面喝酒就已經有這些傷了云云，顯係卸責之詞，難以採信
    。而上訴人雖舉證人即其父親唐昭龍於原審到庭證稱：「我
    開車到鳳山，當時凌晨4 點多，那時候被告已經將原告帶回
    ，那時候家裡沒有什麼異狀」云云（一審卷第67頁），然證
    人唐昭龍與上訴人為至親關係，難免迴護，何況證人唐昭龍
    另於原審證稱：「早上天亮後被告就去上班，原告說她不舒
    服，我怕她自己出門會危險，我才叫對面的小姨子帶原告去
    看醫生」等語（一審卷第67頁），而依前開驗傷診斷書，其
    上記載驗傷時間亦為96年3 月22日上午10時，益徵被上訴人
    確遭上訴人毆傷，而前往醫院驗傷，是證人唐昭龍前開證言
    尚難採為對上訴人有利之認定。綜上，被上訴人主張上訴人
    確有於96年3 月22日上午5 時30分許，毆打被上訴人之行為
    ，堪係為真實。
  (二)被上訴人主張，上訴人於96年6 月20日晚上約8 點，在兩造
    上開住處，因認為被上訴人未準時回家，即以徒手毆打被上
    訴人之右臉及左臉，致被上訴人受有右上唇淺撕裂傷、左下
    唇淺撕裂傷等傷害，亦據提出高雄市立民生醫院受理家庭暴
    力事件驗傷診斷書、本院97年度家護字第880 號民事通常保
    護令、97年度家護抗字第108 號民事裁定各1 份為證，雖上
    訴人抗辯，其並無於上揭時地毆打被上訴人，不知被上訴人
    傷勢從何而來云云，惟從被上訴人提出之驗傷診斷書可知，
    其所受傷勢顯非輕微，參以兩造當時並未分居，上訴人應可
    輕易得知被上訴人為何受傷，其以不知情置辯，顯有違常情
    ，足堪認被上訴人主張遭受上訴人毆打一情為真。
  (三)被上訴人主張，上訴人於97年5 月24日下午約7 時，在兩造
    上開住處，因上訴人認為被上訴人未準時回家，上訴人即徒
    手及持皮帶、衣架毆打被上訴人，致被上訴人受有雙側中背
    區共2 處瘀青（5 ×3 公分，2.5 ×2.5 公分），左大腿內
    側近膝部瘀青（12×4 公分）、左上臂側部瘀青（7 ×5 公
    分）、雙側大腿外側共2 處瘀青（15×5 公分、10×5 公分
    ）等傷害，業據被上訴人提出高雄市立民生醫院受理家庭暴
    力事件驗傷診斷書、原審法院97年度家護抗字第108 號民事
    裁定、97年度審簡字第5263號刑事簡易判決、98年度簡上字
    第45號刑事判決各1 份為證，上訴人雖否認毆打被上訴人，
    惟查，證人楊雅茹於原審證稱：「另外一次我們去屏東美和
    技術學院考二技那一次，我和原告考試完有去逛街，原告有
    先跟他先生講說考完會先去附近逛街，之後才會回家，後來
    我們逛街完後開車回來的時候，因為開過頭迴轉回高雄，下
    高雄已經6 點多左右，那時候原告打電話回家說因為我開錯
    路時間有延誤，被告就很生氣，被告打電話問原告在哪裡，
    那時候已經下高雄沒有多久，後來我就趕快送她回家。後來
    禮拜一上班時，聽原告說下午要休假，我就問她什麼事情要
    請假，因為她請我當職務代理人，她就說她要去醫院驗傷要
    補休，她說當天回家之後又被她老公打，用皮帶還有衣架，
    我就說打在哪裡，原告把上衣脫掉給我看，我有看到手臂、
    身上都有一些瘀傷還有被打的痕跡，我就覺得事情很嚴重，
    我就說妳都要驗傷了，要不要把身上的傷拍下來，她就說好
    ，我就在醫院洗手間幫忙她拍照。…考二技那次是97年5 月
    間。」等語（一審卷第75頁），互核所證與被上訴人受傷情
    形相符，是被上訴人此部分主張亦堪信為真實。
  (四)被上訴人又主張，上訴人動輒以「幹妳娘、幹妳祖母、幹妳
    娘雞巴、臭雞巴」等污穢言語辱罵被上訴人，業據提出錄音
    光碟及其譯文1 份為證，衡諸上訴人既不否認上開譯文之真
    正及內容，是上開證據應足採信。雖上訴人辯稱，係因被上
    訴人刻意晚歸，激怒伊，造成伊言語失控去辱罵她等語，惟
    無論被上訴人是否晚歸，均不能作為上訴人辱罵被上訴人之
    合理化藉口。按民法第1052條第1 項第3 款所稱「不堪同居
    之虐待」，應就其具體事件，衡量夫妻之一方受他方虐待所
    受侵害之嚴重性，斟酌當事人之教育程度、社會地位及其他
    情事，是否已危及婚姻關係之維繫以為斷。若受他方虐待已
    逾越夫妻通常所能忍受之程度而有侵害人格尊嚴與人身安全
    者，即不得謂非受不堪同居之虐待，司法院大法官會議釋字
    第372 號解釋意旨可資參照。是夫妻共同生活原以誠摯相愛
    為基礎，雖不免有意見相左之時，然雙方應本於理性及相互
    尊重之態度，誠意溝通、彼此諒解，期以維持婚姻之目的。
    故夫妻一方之行為，凡有礙於他方配偶之人格尊嚴與人身安
    全，致夫妻無法繼續共同生活者，均應認符合民法第1052條
    第1 項第3 款規定「受他方不堪同居之虐待」。經查，上訴
    人確有上開多次毆打被上訴人成傷，或動輒出言辱罵被上訴
    人之行為，所為顯已嚴重漠視被上訴人之人身安全及人格尊
    嚴，被上訴人身體及精神所受痛苦之大，殆可想見。本院審
    酌上訴人施暴之方式、次數及其情節之嚴重性等情事，認上
    訴人上揭行為對被上訴人所造成之身體及精神上痛苦，已逾
    越夫妻通常所能忍受之程度，嚴重侵害被上訴人之人身安全
    與人格尊嚴，危及兩造婚姻關係之維繫，並動搖夫妻間誠摯
    之基礎，客觀上任何人處於同一境地，均難以忍受此等虐待
    ，而無法與之繼續共同生活，已達不堪同居虐待之程度，被
    上訴人據以訴請離婚，洵屬有據，原審予以准許，並無不當
    ，上訴意旨求予就此部分廢棄改判為無理由，應予駁回。又
    被上訴人依民法第1052條第1 項第3 款規定訴請離婚既經准
    許，則其另依同條第2 項規定訴請離婚即無審酌之必要，併
    此明。
五、次按夫妻之一方，因判決離婚而受有損害者，得向有過失之
    他方，請求賠償。前項情形，雖非財產上之損害，受害人亦
    得請求賠償相當之金額。但以受害人無過失者為限。民法第
    1056條第1 項、第2 項定有明文。本件上訴人因在婚姻期間
    動輒言語辱罵被上訴人，毆打被上訴人，致使被上訴人不堪
    同居之虐待而判准兩造離婚，已如前述，則被上訴人因離婚
    所受精神上之痛苦，自得請求上訴人賠償其非財產上之損害
    。查被上訴人為護士，而上訴人則從事保險業；被上訴人名
    下無財產，上訴人名下有財產6 筆，總額為2,844,317 元，
    有稅務電子閘門財產所得調件明細表在卷可憑。本院審酌兩
    造資力、地位、兩造於88年12月22日結婚，婚齡10年、婚姻
    期間所受痛苦程度等情，並審酌被上訴人曾就其中於97年5
    月24日被毆打成傷部分提起刑事附帶民事訴訟，請求上訴人
    賠償精神上之損害，經原審法院判決上訴人應賠償被上訴人
    10萬元確定在案（此部分有被上訴人之刑事附帶民事訴訟起
    訴狀在卷可參，且為兩造所不爭執）一情，認被上訴人此部
    分請求以30萬元為適當，原審判決超過此金額部分，尚有未
    當，上訴意旨求予就此部分廢棄改判，為有理由，自應由本
    院將原判決此部分廢棄改判如主文第二項所示。至原判決所
    命給付在上開應准許範圍內，並無不當，此部分上訴為無理
    由，應予駁回。
六、據上論結，本件上訴為一部有理由，一部無理由，依民事訴
    訟法第450條、第449條第1項、第79條，判決如主文。
中    華    民    國    99    年    5     月    26    日
                              民事第四庭
                                  審判長法官  蔡文貴
                                  法      官  謝靜雯
                                  法      官  黃科瑜
以上正本證明與原本無異。
如對本判決上訴，須於判決送達後20日內向本院提出上訴狀，其
未表明上訴理由者，應於上訴後20日內向本院提出上訴理由書（
均須按他造當事人之人數附繕本）。上訴時應提出委任律師或具
有律師資格之人之委任狀，並依附註條文規定辦理。
中    華    民    國    99    年    5     月    31    日
                                  書  記  官  彭筱瑗
附註：
民事訴訟法第466條之1 ：
對於第二審判決上訴，上訴人應委任律師為訴訟代理人，但上訴
人或其法定代理人具有律師資格者，不在此限。
上訴人之配偶、三親等內之血親、二親等內之姻親，或上訴人為
法人、中央或地方機關時，其所屬專任人員具有律師資格並經法
院認為適當者，亦得為第三審訴訟代理人。第1 項但書及第2 項
情形，應於提起上訴或委任時釋明之。

司法院資訊處製作；財團法人民間司法改革基金會備份。
